【裁判字號】    88,上訴,4814
【裁判日期】    890509
【裁判案由】    重利
【裁判全文】
臺灣高等法院刑事判決                          八十八年度上訴字第四八一四號
    上  訴  人  乙○○
    即  被  告
右上訴人因重利案件，不服臺灣板橋地方法院八十八年度訴字第九九號，中華民國八
十八年四月十七日第一審判決（起訴案號：臺灣板橋地方法院檢察署八十七年度偵字
第二０七三二號；移送併案審理案號：八十八年度偵字第四四五五號、第一六六四一
號），提起上訴，本院判決如左：
    主  文
上訴駁回。
乙○○緩刑肆年，緩刑期內付保護管束。
    事  實
一、乙○○明知綽號「小陳」之陳姓年籍不詳之成年男子基於常業重利之犯意，經營
    俗稱「高利貸」之資金放款之業務，並於報紙之分類廣告欄刊登借款之廣告，已
    先後誘使亟需用款之甲○○、江麗花、劉真秀、宋子敬及其他不特定社會大眾前
    來借款，而以每放款二萬元，以一星期為一期，每期利息四千元，借款人遲延支
    付利息收取與原本時，一小時須多付五百元，一日須多付一千元之計息方式取得
    與原本顯不相當之重利，並恃以為生；乙○○仍與之共同基於常業重利之犯意聯
    絡，自民國（下同）八十七年九月三日起，以每月新台幣（下同）二萬四千元之
    薪資，受僱於該陳姓男子，約定由乙○○負責向借款人收取本金及與原本顯不相
    當之利息之工作，乙○○並恃以為生，依照該陳姓男子之指示，先後在臺北縣板
    橋市、新莊市、三重市、土城市、樹林鎮等地，向甲○○、江麗花、劉真秀、宋
    子敬及其他不詳借款人收取本金及利息，平均每日約向五位借款人收款，每日所
    收取之款項總額約為二萬元至三萬元不等，嗣於八十七年九月十六日下午四時許
    ，乙○○前往臺北縣土城市○○路○段二八一巷十一弄十一號三樓甲○○住處收
    取利息之際，為警查獲，並扣得乙○○所有且書立有借款人資料之紙條一紙；詎
    乙○○經臺灣板橋地方法院檢察署檢察官具保釋放後，仍不知悛悔，經「小陳」
    與其取得聯絡後，又基於同一之常業犯意，接續自八十七年十月十二日起，以相
    同之條件受僱於「小陳」，由「小陳」以一種為每放款一萬元，以十日為一期，
    每期利息二千元，另一種方式為每放款一萬五千元，以八日為一期，每期利息三
    千元等方式，向不特定之借款人收取與原本顯不相當之利息，乙○○仍依「小陳
    」之指示，先後在臺北縣板橋市、新莊市等地，向許家豪及其他不詳借款人收取
    本金及利息，平均每日約向四位借款人收款，每日所收取之款項總額約為七萬元
    ；嗣於八十七年十月二十六日下午三時三十分許，在臺北市○○路、莒光路口，
    為警查獲，並扣得乙○○向借款人收取本金利息而取得之現金六萬三千三百元及
    許家豪簽具之借據一紙。
二、案經臺北縣警察局土城分局報請臺灣板橋地方法院檢察署檢察官偵查起訴及台北
    市政府警察局移送該署檢察官移送併案審理。
    理  由
一、前揭事實，業據被告乙○○分別於警訊、偵查、及本院審理時自白不諱，核與證
    人即借款人甲○○、江麗花、許家豪、及甲○○之夫蔡志在、弟周志龍等分別於
    警訊及原審審理時指證綦詳（甲○○部分見八十七年度偵字地二０七三二號卷、
    第十一頁至第十三頁反面、原審卷八十八年二月八日筆錄，江麗花部分見原審卷
    八十八年一月二十七日筆錄，許家豪部分見八十七年度偵字第二二五三三號卷、
    第九頁反面至第十二頁，蔡志在、周志龍部分見八十七年度偵字第二０七三二號
    卷、第七頁至第十頁、原審卷同上筆錄），並有扣案之被告書寫借款人姓名、地
    址之紙條乙紙（偵字地二０七三二號卷第二十九頁），扣押證明筆錄、台北市政
    府警察局刑事警察大隊偵二隊搜索紀錄表、借據（偵字第二０七三二號卷第十三
    至第十六頁），暨警方在被告身上查扣得之六萬三千三百元可稽；「小陳」貸款
    與人之利息計算方式，或為每放款二萬元，以一星期為一期，每期利息四千元，
    借款人遲延支付利息時，一小時須多付五百元，一日須多付一千元；或為每放款
    一萬元，以十日為一期，每期利息二千元，或為每放款一萬五千元，以八日為一
    期，每期利息三千元，此等異於尋常之高額利率，不僅與民法第二百零三條所定
    之週年利率百分之五之法定利率、民法第二百零五條所定之最高利率週年利率百
    分之二十之限制，相去甚遠，且相較於目前銀行放款利率、及一般民間利率之月
    息二至三分，亦過於懸殊，衡諸目前社會經濟情況，此係取得與原本顯不相當之
    重利，已至為明顯，又許家豪及甲○○之夫蔡志在已分別供明彼等係因缺款之急
    迫情形始向「小陳」告貸等語甚詳，「小陳」顯係趁他人急迫之情形下貸以金錢
    而牟取重利亦灼然明甚；又「小陳」長期以刊登廣告方式大量吸引不特定之人向
    其貸款藉以牟取暴利，被告明知該情事仍以月薪二萬四千元之代價為其向借款人
    收取本金及利息，顯然皆係恃以為生；本件事證明確，被告之犯行堪以認定。
二、核被告所為，係犯刑法第三百四十五條之常業重利罪，被告與綽號「小陳」之陳
    姓男子間，有犯意之聯絡與行為之分擔，均應論以共同正犯；被告於八十七年十
    月十二日至同年十月二十六日間之犯行，雖未經起訴，惟與經起訴部分之犯行為
    實質上之一罪，自為起訴效力所及，本院應併與審判。
三、原審以被告罪證明確，適用刑法第三百五十四條、第二十八條，審酌被告為巧取
    利益之貪念所惑而犯本件之罪，且於其犯罪遭查獲後，仍未引以為戒，並參諸被
    告犯罪時間之長短、放款金額、所收取之利息多寡，擾亂經濟秩序非微及被告受
    僱於人，於犯罪上僅居於次要地位等一切情狀，量處有期徒刑一年，以示懲儆，
    並以扣案之紙條一紙，係被告所書立，屬於被告所有供收取利息及本金所用之物
    ，另扣案之現金六萬三千三百元，係被告向借款之人所收取之物，係被告與共犯
    「小陳」因犯罪所得之物，均依刑法第三十八條第一項第二款、第三款（原判決
    漏引第二款，應予補正）宣告沒收，經核於法尚無無誤，量刑亦屬妥適，被告未
    附具體理由提起上訴，自無理由，應予駁回。
四、末查被告未曾受有期徒刑以上刑之宣告，有本院被告全國前案紀錄表可稽，其因
    涉世未深，一時失慮，初罹刑章，惟事後已坦承犯行，深表悔悟，足徵尚有自省
    能力，且目前有正當職業，有工作證明書乙紙可憑，經此教訓，嗣後應知戒慎，
    信無再犯之虞，本院認其所受本案刑之宣告以暫不執行為適當，爰並諭知緩刑四
    年，緩刑期內付保護管束，以啟自新，兼觀後效。
五、檢察官於本院審理中移送併案審理部分（臺灣板橋地方法院檢察署八十八年度偵
    字第一六六四一號），與本案為同一事實，自應一併審理；又扣案許家豪出具之
    借據乙紙，雖為被告及共犯「小陳」所有，然該借據僅記載許家豪借得之本金部
    分，而「小陳」雖係牟取重利，惟確有貸與本金之事實，該借據既為本金部分之
    債權證明，自不宜予以沒收；均一併記明。
據上論斷，應依刑事訴訟法第三百六十八條、刑法第七十四條第一款、第九十三條第
一項，判決如主文。
本案經檢察官吳國南到庭執行職務。
中    華    民    國    八十九    年       五       月        九        日
                            臺灣高等法院刑事第二十三庭
                                審判長法  官  劉  靜  嫻
                                      法  官  林  勤  綱
                                      法  官  宋      祺
右正本證明與原本無異。
不得上訴。
                                      書記官  郭  淑  卿
中    華    民    國    八十九    年       五       月        十        日
附錄：本判決論罪科刑法條全文
刑法第三百四十五條
以犯前條之罪為常業者，處五年以下有期徒刑，得併科三千元以下罰金。


司法院資訊處製作；財團法人民間司法改革基金會備份。
